【裁判字號】    94,上,352
【裁判日期】    950523
【裁判案由】    清償債務
【裁判全文】
臺灣高等法院民事判決                   94年度上字第352號
上  訴  人  乙○○
                        號1樓
訴訟代理人  蘇漢祥律師
被  上訴人  丙○○
                        號3樓
訴訟代理人  王元勳律師
            李怡欣律師
上列當事人間請求清償債務事件，上訴人對於中華民國94年2 月
21日臺灣臺北地方法院93年度訴字第190 號第一審判決提起上訴
，本院於95年5 月9 日言詞辯論終結，判決如下：
    主      文
上訴駁回。
第二審訴訟費用由上訴人負擔。
    事實及理由
壹、程序方面：被上訴人未於言詞辯論期日到場，核無民事訴訟
    法第386 條各款所列情形，依上訴人聲請，由其一造辯論而
    為判決。
貳、實體方面：
一、本件上訴人起訴主張：上訴人係經營鋼筋鐵材買賣業務之凱
    昶實業有限公司（下稱凱昶公司）負責人，原審共同被告甲
    ○○則係瑞慶達企業有限公司（下稱瑞慶達公司）負責人。
    瑞慶達公司向凱昶公司購買鋼筋所欠貨款，經結算尚有新台
    幣（下同）1,918,389 元未清償。嗣由上訴人受讓凱昶公司
    上開貨款債權，甲○○則承擔瑞達慶公司之上開債務，雙方
    於民國91年7 月10日約定以188 萬元結算債務（下稱系爭債
    務），甲○○並簽立聲明書一紙（下稱系爭聲明書），載明
    甲○○承認積欠上訴人188 萬元，及願於91年7 月13日提出
    完整之清償方式交予上訴人之旨，甲○○並邀其妻即被上訴
    人丙○○ (原名黃雪晶）於聲明書上簽名及按指印同意為連
    帶保證人，嗣被上訴人與甲○○於次日即91年7 月11日辦理
    離婚登記。惟甲○○並未於91年7 月13日提出完整之還款方
    式交予上訴人，經上訴人發函催告甲○○及被上訴人均未獲
    置理，且迄今仍未清償。爰依系爭聲明書以連帶保證之法律
    關係，求為命被上訴人與原審共同被告甲○○二人應連帶給
    付上訴人188 萬元及自91年7 月14日起至清償日止，按年息
    5％ 計算利息之判決，並聲明願供擔保請准宣告假執行等語
    。
二、被上訴人則以：被上訴人與上訴人素未謀面，並不相識，對
    上訴人與甲○○間之債權債務關係毫不知情，亦未積欠上訴
    人任何債務，焉有可能同意為系爭債務之連帶保證人。而91
    年7 月10日當天係由上訴人委託討債公司4、5人到場要求被
    上訴人於系爭聲明書連帶保證人處簽名捺指印，被上訴人在
    喪失行動自由，非自願之情況下，始受迫在聲明書上捺指印
    ，顯見被上訴人係受迫而非自願為連帶保證之意思表示，雖
    已逾民法第93條得於1 年內撤銷意思表示之期間，惟上訴人
    既係因上訴人之侵權行為而對被上訴人取得連帶保證債權，
    被上訴人依民法第198 條規定仍得拒絕履行。又系爭債務係
    存在於凱昶公司與瑞慶達公司之間，並無其他文書足資證明
    甲○○有積欠上訴人任何債務；何況系爭聲明書載明「本人
    甲○○於91年7 月13日再度與債權人協議，屆時將會有完整
    之清償方式」等語，惟甲○○未再於91年7 月13日與債權人
    協商，其是否有承擔瑞慶達公司系爭債務之意思，已有疑義
    ，且系爭聲明書僅約定再進行協商，上訴人尚不得執該聲明
    書主張對甲○○有任何債權存在，自不得主張被上訴人應負
    何連帶保證人之責等語，資為抗辯。
三、原審就原審共同被告甲○○部分判命甲○○應給付上訴人
    188 萬元及自92年11月16日起至清償日止，按年息5％ 計算
    之利息，而駁回對上訴人對甲○○其餘利息之訴（此部分上
    訴人及甲○○均未聲明不服，故不在本院審理範圍）。原審
    就被上訴人部分，為上訴人全部敗訴之判決，上訴人不服，
    提起上訴，並上訴聲明：原判決關於後開第2 項部分廢棄
    。被上訴人應與甲○○連帶給付上訴人188 萬元及自92年
    11月16日起至清償日止，按年息5％ 計算之利息。願供擔
    保請准宣告假執行。被上訴人則答辯聲明：上訴駁回。
    如受不利判決，願供擔保請准宣告免為假執行。
四、經查：被上訴人與瑞慶達公司負責人即原審共同被告甲○○
    原為夫妻。上訴人之夫丁○於91年7 月10日傍晚與另二名不
    詳姓名之成年男子前往被上訴人辦公處所，向被上訴人稱欲
    催討甲○○積欠上訴人之系爭債務。甲○○於當日簽立系爭
    聲明書，載明願於91年7 月13日提出完整之清償方式。惟甲
    ○○並未於91年7 月13日未提出完整之清償方式，上訴人於
    92年9 月10日寄發存證信函催告甲○○及被上訴人，迄未清
    償。系爭聲明書上連帶保證人「黃  晶」姓名上之指印為被
    上訴人之指印。被上訴人與甲○○於簽訂系爭聲明書之翌日
    即91年7 月11日辦理離婚登記等事實，有上訴人提出之系爭
    聲明書、存證信函、甲○○及被上訴人之戶籍謄本等文件為
    證（見原審卷第5 頁至第7 頁、第24頁、第65頁、第168 頁
    ），並有內政部警政署刑事警察局93年7 月27日刑紋字第
    0930151720號鑑驗書、台北縣新店市戶政事務所函送被上訴
    人與甲○○91年7 月11日離婚協議書等文件在卷可稽（見原
    審卷第95頁至第97頁、本院卷1 第36頁、第37頁），且為兩
    造所不爭執，堪信此部分事實為真正。
五、本件爭點如下：
（一）系爭聲明書中「連帶保證人」之責任為何？
（二）上訴人能否以系爭聲明書作為向被上訴人請求清償系爭債
      務之依據？
（三）兩造間是否成立保證契約？上訴人得否請求被上訴人負連
      帶保證人之責？
（四）系爭聲明書上連帶保證人「黃  晶」之簽名是否被上訴人
      親自所為？其上之電話、地址、身分證字號是否為被上訴
      人所填載？
（五）被上訴人是否受強暴脅迫而於系爭聲明書上簽名，並填載
      電話、地址、身分證字號或捺指印？
（六）甲○○有無積欠上訴人如系爭聲明書所載之系爭債務？上
      訴人主張被上訴人應依系爭聲明書所載負連帶保證人之責
      ，其得請求被上訴人連帶給付，是否有據？被上訴人主張
      上訴人係因侵權行為對其取得系爭聲明書所載之債權，其
      得依民法第198 條規定拒絕履行，有無理由？
六、茲分別論述如下：
（一）系爭聲明書中「連帶保證人」之責任為何？
１、經查：系爭聲明書內容之記載為「主旨：為確保債權人乙○
    ○之債權。緣於民國90年2、3月間本人甲○○共積欠乙○○
    新臺幣壹佰捌拾捌萬元正，而今民國91年7 月10日承蒙債權
    人乙○○再度給予機會，則本人甲○○於民國91年7 月13日
    再度與債權人協議，屆時將會有完整之清償方式，特此聲明
    。備註：倘若本人甲○○違約，願負民法第740條條例給付
    因此債務之延申費用及損壞賠償之責。二、同時債權人可依
    民法第315 條條例隨時向本人催收。三、民國91年7 月13日
    協議地點為臺北縣三峽鎮○○路38號2 樓。此致乙○○。連
    帶保證人：黃  晶，立書人：甲○○」等字句，由其中「緣
    於民國90年2、3月間本人甲○○共積欠乙○○新臺幣壹佰捌
    拾捌萬元正」，並參酌系爭聲明書之全文觀之，其內容係在
    表彰「甲○○將於91年7 月13日與上訴人協議並提出完整之
    清償方式」而已，堪予認定。
２、依上說明，堪認系爭聲明書上之「連帶保證人」，其責任僅
    係保證甲○○履行上開「甲○○將於91年7 月13日與上訴人
    協議並提出完整之清償方式」之義務，而非直接對甲○○系
    爭債務之清償責任為保證，此為首應究明者。
（二）上訴人能否以系爭聲明書作為向被上訴人請求清償系爭債
      務之依據？
１、經查：上訴人主張其係凱昶公司負責人，甲○○係瑞慶達公
    司負責人，瑞慶達公司積欠凱昶公司貨款1,918,389 元，嗣
    上訴人受讓凱昶公司之貨款債權，甲○○承擔瑞達慶公司之
    債務，而雙方於91年7 月10日約定以188 萬元作為結算即為
    系爭債務。是依上訴人之主張，系爭債務係存在於上訴人與
    甲○○之間，被上訴人對於上訴人並未負有任何債務。
２、次查：系爭聲明書上「連帶保證人」之責任，係保證甲○○
    履行「甲○○將於91年7 月13日與上訴人協議並提出完整之
    清償方式」之義務，而非對系爭債務之清償責任為保證，已
    如前述，系爭聲明書既非表彰被上訴人為系爭債務之連帶保
    證人，則上訴人自不得依據系爭聲明書向被上訴人請求清償
    系爭債務。
（三）兩造間是否成立保證契約？上訴人得否請求被上訴人負連
      帶保證人之責？
１、按稱保證者，謂當事人約定，一方於他方之債務人不履行債
    務時，由其代負履行責任之契約；當事人互相表示意思一致
    者，無論其為明示或默示，契約即為成立；對話人為意思表
    示者，其意思表示，以相對人了解時，發生效力；非對話而
    為意思表示者，其意思表示，以通知達到相對人時，發生效
    力。民法第739 條、第153 條第1 項、第94條、第95條第1
    項分別定有明文。次按法院認為必要時，得依職權訊問當事
    人。當事人無正當理由拒絕陳述或具結者，法院得審酌情形
    ，判斷應證事實之真偽。當事人經法院命其本人到場，無正
    當理由而不到場者，視為拒絕陳述。但命其到場之通知書係
    寄存送達或公示送達者，不在此限。民事訴訟法第367 條之
    1 第1 項、第3 項、第4 項亦分別定有明文。
２、本件上訴人主張被上訴人為系爭債務之連帶保證人，無非以
    被上訴人在系爭聲明書上保證人欄簽名為其惟一之證據。惟
    查：被上訴人否認為甲○○系爭債務之連帶保證人，並稱係
    在脅迫之下不得已始在系爭聲明書上簽署等語。經本院通知
    證人即上訴人之夫丁○到庭證稱：上訴人僅係凱昶公司之掛
    名負責人，凱昶公司之業務均係伊在處理；係伊叫司機向被
    上訴人催討債務；系爭聲明書係伊司機寫的，伊不知道司機
    為何會寫聲明書等語（見本院卷第59頁、59頁背面、第60頁
    ）。由此可知，系爭聲明書係由第三人即丁○之司機所寫，
    再持往被上訴人上揭辦公處所要求被上訴人簽名，姑不論被
    上訴人主張遭脅迫而在系爭聲明書上簽署等情是否屬實，然
    並無證據足以證明系爭聲明書係出於上訴人之本意或其授權
    他人所簽立，亦即兩造間有無成立保證契約之意思表示合致
    ，實有查明之必要，依舉證責任分配原則，上訴人亦有就兩
    造合意成立保證契約之事實負舉證證明之責。然經本院多次
    命上訴人本人親自到庭，並於言詞辯論通知書上註明：「本
    院認有依民事訴訟法第367條之1訊問當事人之必要。當事人
    無正當理由拒絕陳述者，法院得審酌情形，判斷應證事實之
    真偽。當事人經法院命其本人到場，無正當理由而不到場者
    ，視為拒絕陳述。」，上訴人分別於95年4 月3 日、4 月7
    日、4 月21日收受準備程序通知書、言詞辯論通知書（見本
    院卷第42頁、第49頁、第68頁），惟上訴人均未於上開期日
    到庭陳述，則其無正當理由不到場，依法視為拒絕陳述，依
    前開規定，法院自得審酌情形判斷應證事實之真偽。被上訴
    人既一再堅決否認與上訴人間有保證債務存在，本院依證人
    丁○之證詞及被上訴人所陳其在系爭聲明書上簽署之情節，
    堪認被上訴人與上訴人間，對於上訴人主張之保證債務，既
    未直接為對話之意思表示，亦未為非對話之意思表示（並無
    上訴人本人之意思表示），難認兩造間有任何意思表示合致
    之情事，上訴人復未能進一步舉證以實其說，故兩造間實無
    成立保證契約之可言。
３、兩造既未成立保證契約，上訴人依連帶保證之法律關係請求
    被上訴人負連帶保證人之責，顯乏依據，不應准許。
七、綜上所述，上訴人尚不得僅依系爭聲明書之記載，以連帶保
    證之法律關係向被上訴人請求清償系爭債務，已臻明確，其
    餘爭點及兩造之攻擊防禦方法暨立證，核與判決結果並無影
    響，爰不一一加以論列，附此序明。
八、從而，本件上訴人主張依據系爭聲明書以連帶保證之法律關
    係，請求被上訴人應與甲○○連帶給付188 萬元，為無理由
    ，不應准許，其假執行之聲請亦失所附麗，亦不應准許。原
    審為上訴人敗訴之判決，及駁回其假執行之聲請，於法並無
    不合。上訴意旨指摘原判決不當，求予廢棄改判，為無理由
    ，應予駁回。
九、據上論結，本件上訴為無理由，依民事訴訟法第449 條第1
    項、第463 條、第385 條第1 項前段、第78條，判決如主文
    。
中    華    民    國    95    年    5    月    23     日
                  民事第四庭  審判長  法  官  張劍男
                                      法  官  郭松濤
                                      法  官  丁蓓蓓
正本係照原本作成。
如不服本判決，應於收受送達後20日內向本院提出上訴書狀，其
未表明上訴理由者，應於提出上訴後20日內向本院補提理由書狀
（均須按他造當事人之人數附繕本）上訴時應提出委任律師或具
有律師資格之人之委任狀；委任有律師資格者，另應附具律師資
格證書及釋明委任人與受任人有民事訴訟法第466條之1第1項但
書或第2項（詳附註）所定關係之釋明文書影本。
中    華    民    國    95    年    5     月    23    日
                                      書記官  張淑芬
附註：
民事訴訟法第466條之1（第1項、第2項）：
對於第二審判決上訴，上訴人應委任律師為訴訟代理人。但上訴
人或其他法定代理人具有律師資格者，不在此限。
上訴人之配偶、三親等內之血親、二親等內之姻親，或上訴人為
法人、中央或地方機關時，其所屬專任人員具有律師資格並經法
院認為適當者，亦得為第三審訴訟代理人。


司法院資訊處製作；財團法人民間司法改革基金會備份。
